臺灣高雄地方法院民事判決　　　　　　 100年度重訴字第99號
原　　　告　朱萱榛
　　　　　　朱程治
共　　　同　許和蘋
法定代理人
共　　　同　許清連律師
訴訟代理人　李錦臺律師
　　　　　　陳奕全律師
被　　　告　許幔
訴訟代理人　胡東榮
上列當事人間請求回復原狀事件，本院於民國100 年10月3 日言
詞辯論終結，判決如下：
    主      文
原告之訴駁回。
訴訟費用由原告負擔。
    事實及理由
壹、程序部分
    按訴狀送達後，原告不得將原訴變更或追加他訴，但請求之
    基礎事實同一者，不在此限，民事訴訟法第255 條第1 項第
    2 款定有明文。查原告起訴之初係主張解除契約而請求被告
    塗銷如附表所示21筆土地（以下稱系爭土地）之所有權登記
    ，其後再追加依不當得利之法律關係而為請求（參見本院卷
    第108 頁）。查原告前揭追加乃係基於被告前由訴外人即原
    告之父朱皆興移轉而取得系爭土地所有權之同一基礎事實所
    為，揆諸首揭說明，應予准許。
貳、實體部分：
  一、原告主張：被告於民國98年5 月間向朱皆興購買系爭土地
      ，約定買賣價金新臺幣（以下同）789 萬3032元（以下稱
      系爭買賣契約），朱皆興並依約將該土地所有權移轉登記
      予被告，惟被告迄未給付上述買賣價金。又朱皆興已於98
      年8 月10日死亡，原告遂本諸其繼承人之地位，前於99年
      7 月27日在另案即本院99年度重訴字第116 號民事事件審
      判程序中，逕以書狀對被告為解除系爭買賣契約之意思表
      示，故系爭買賣契約既經原告合法解除，被告即應依法塗
      銷系爭土地之所有權登記。至被告雖提出借據及本票為證
      ，但該等文書均係朱皆興先前遭被告暨其訴訟代理人胡東
      榮恐嚇而簽立，不得採為認定其與被告間果有成立借貸關
      係之依據，況被告所指借款1450萬元一事，實係其先前委
      託朱皆興代為投資股票，因事後不甘虧損，方始謊稱為借
      貸款項。再退步言之，縱認本件並無買賣關係，原告亦得
      依不當得利請求被告塗銷前開所有權移轉登記。為此爰依
      民法第259 條第1 款規定及不當得利之法律關係提起本訴
      ，並聲明：被告與訴外人朱皆興就系爭土地於98年5 月18
      日以買賣契約為登記原因，由大寮地政事務所於同年6 月
      4 日所為之移轉登記應予塗銷。
  二、被告則以：朱皆興前於97年6 月20日向伊借款1450萬元，
      並提供系爭土地作為前開借款之擔保，承諾若於同年12月
      31日前無法清償上述債務，願無條件提供名下資產（包括
      系爭土地在內）供被告出售處分以代清償債務，並簽發借
      據1 張（以下稱系爭借據）及本票4 紙（票號各為000000
      0 、0000000 、0000000 及0000000 ，票面金額分別為11
      25萬元、150 萬元、125 萬元及50萬元，以下稱系爭本票
      ）為憑，被告除就其中100 萬元以匯款方式給付外，其餘
      款項則係交付現金予朱皆興收受。另依前開借據內容亦可
      推知朱皆興已收受上述借款無訛，故被告與朱皆興之間並
      無買賣關係存在，原告所主張解除契約之通知自不生效力
      ，被告亦無庸塗銷系爭土地之所有權移轉登記，並聲明：
      (1)原告之訴駁回；(2)如受不利判決，願供擔保請准宣告免
      予假執行。
  三、兩造爭執與不爭執事項：
    (一)當事人不爭執事項：
      (1)系爭土地前經朱皆興以買賣為由（原因發生日期為98年
        5 月18日），於98年6 月4 日辦理所有權移轉登記予被
        告（參見本院卷第9 至35頁）。
      (2)朱皆興於98年8 月10日死亡，原告2 人則為其繼承人（
        參見本院卷第36至38、55頁）。
      (3)原告前於99年7 月27日在另案即本院99年度重訴字第11
        6 號民事事件審判程序中，曾以書狀逕對被告為解除系
        爭買賣契約之意思表示（參見本院卷第39至40頁）。
      (4)被告迄今仍未就系爭土地支付買賣價金予朱皆興或原告
        等人收受（參見本院卷第67頁）。
    (二)當事人爭執事項：
      (1)被告與朱皆興是否曾就系爭土地成立系爭買賣契約？又
        原告主張解除契約並請求塗銷登記，有無理由？
      (2)另原告主張依不當得利請求塗銷登記，有無理由？
  四、本院之判斷：
    (一)被告與朱皆興是否曾就系爭土地成立系爭買賣契約？又原
      告主張解除契約並請求塗銷登記，有無理由？
      (1)按虛偽意思表示，隱藏他項法律行為者，適用關於該項
        法律行為之規定，民法第87條第2 項固定有明文。惟是
        否隱藏他項法律行為，亦須由當事人予以主張，法院始
        得加以審究。又當事人就其有利於己之事實，應負舉證
        之責。是主張隱藏有他項法律行為之人，自應就此利己
        之事實，負舉證責任（最高法院85年度台上字第2114號
        判決意旨參照）。其次，金錢借貸契約雖應由貸與人就
        交付金錢之事實加以舉證，惟若貸與人提出之借用人自
        己製作之文書已載明積欠借款之事實者，衡情即應解為
        貸與人就要物性之具備已盡舉證責任。查原告主張朱皆
        興及被告前就系爭土地因成立系爭買賣契約而據以辦理
        所有權移轉登記云云，固有土地登記申請書、土地所有
        權買賣移轉契約書及系爭土地登記第二類謄本在卷可稽
        （參見本院卷第9 至35頁），然此節業為被告所否認，
        且抗辯：伊實係借款1450萬元予朱皆興，約定由其提供
        系爭土地作為借款擔保，嗣因朱皆興無力清償該筆借款
        債務，遂由伊逕行辦理所有權移轉登記以代清償等語，
        並提出系爭借據及本票為證（參見本院卷第61至62、17
        5 之1 至175 之2 頁）。是本院審諸該等借據暨本票前
        經本院依被告聲請委由法務部調查局實施鑑定，認定確
        與朱皆興先前因申辦金融機構帳戶所填具中國農民銀行
        存款印鑑卡、中國信託商業銀行印鑑卡及辦理各項業務
        申請書、永豐銀行印鑑卡、支票存款開戶申請書及同意
        書其上「朱皆興」之簽名筆跡相符，此有該局鑑定書1
        份在卷可參（參見本院卷第151 至152 頁），堪認形式
        上確屬真正無訛。再觀乎系爭借據內容乃記載朱皆興前
        向被告借款1450萬元並簽發系爭本票為憑，被告亦交付
        款項予朱皆興收受，雙方約定應於97年12月31日清償全
        數借款，朱皆興另承諾如未能依約如期清償，願將系爭
        土地併同其餘土地供被告處分以資清償債務等情甚詳，
        且與系爭本票所載內容大抵相符，另被告所辯曾就上述
        借款其中100 萬元以匯款方式交付予朱皆興收受一節，
        亦有卷附郵政跨行匯款申請書1 份可佐（參見本院卷第
        175 之1 頁）。揆諸前揭說明，被告前開抗辯與朱皆興
        先前實係成立消費借貸契約，嗣由朱皆興移轉系爭土地
        所有權用以清償借款債務之情，要與事實相符，堪予採
        信。至原告空言主張朱皆興及被告間成立系爭買賣契約
        ，因被告未給付買賣價金，遂以書狀通知解除該契約並
        請求塗銷所有權登記云云，既未見原告提出其他事證以
        實其說，故其此部分主張洵無足採，應予駁回。
      (2)此外，原告雖提出其法定代理人許和蘋於98年5 月17日
        之報案紀錄（參見本院卷第175 頁），另聲請調閱渠等
        與許和蘋前於98年3 月19日、同年4 月6 日及同年5 月
        2 日之報案紀錄，擬證明朱皆興確有遭被告及胡東榮恐
        嚇而簽發系爭借據暨本票云云。然觀乎系爭借據所載簽
        發日期為「97年6 月20日」，系爭本票簽發日期則各為
        「97年5 月20日」（票號0000000 及0000000 等2 紙）
        」及「97年6 月20日」（票號0000000 及0000000 等2
        紙），俱發生在原告前揭所指恐嚇日期之前，且二者時
        間相距幾近1 年，客觀上非僅不足以證明朱皆興果有因
        遭恐嚇而簽發系爭借據暨本票之情事，亦難遽認彼此間
        有何關連性。從而本院爰認原告前開聲請自無再予調查
        之必要，併此敘明。
    (二)另原告主張依不當得利請求塗銷登記，有無理由？
      按民法第179 條規定不當得利之成立要件，必須無法律上
      之原因而受利益，致他人受損害，且該受利益與受損害之
      間有因果關係存在，始足當之。承前所述，系爭土地既係
      朱皆興因先前積欠被告借貸款項未能依約清償，遂同意被
      告逕行辦理所有權移轉登記以供清償，參以前開說明，被
      告即非無法律上原因而受利益，依法自無不當得利可言，
      故原告另主張依不當得利請求被告塗銷系爭土地所有權登
      記云云，亦非有據。
  五、綜上所述，原告主張依民法第259 條第1 款規定解除系爭
      買賣契約及不當得利之法律關係，請求被告塗銷系爭土地
      前於98年5 月18日以買賣契約為登記原因，由大寮地政事
      務所於同年6 月4 日所為之所有權移轉登記，俱無理由，
      應予駁回。
  六、本件事證已臻明確，兩造其餘主張及攻擊防禦方法與證據
      ，經本院斟酌後，與本件判決結果已不生影響，故不一一
      論列，附此敘明。
  七、結論：原告之訴為無理由，依民事訴訟法第78條，判決如
      主文。
中    華    民    國    100   年    10    月    17    日
                  民事第六庭  法  官  陳明呈
正本係照原本作成。
如不服本判決，應於送達後20日內，向本院提出上訴狀並表明上
訴理由，如於本判決宣示後送達前提起上訴者，應於判決送達後
10日內補提上訴理由書（須附繕本）。
中    華    民    國    100   年    10    月    17    日
                              書記官  黃靖媛
附表：
┌──┬──────────────┬────────┬────┐
│編號│系爭土地坐落地號            │面積（平方公尺）│權利範圍│
├──┼──────────────┼────────┼────┤
│  │高雄市○○區○○段1164之1 號│19.93           │全部    │
├──┼──────────────┼────────┼────┤
│  │高雄市○○區○○段1155號    │129.01          │全部    │
├──┼──────────────┼────────┼────┤
│  │高雄市○○區○○段1155之1號 │120.68          │全部    │
├──┼──────────────┼────────┼────┤
│  │高雄市○○區○○段1156號    │255.05          │全部    │
├──┼──────────────┼────────┼────┤
│  │高雄市○○區○○段1156之1號 │74.81           │全部    │
├──┼──────────────┼────────┼────┤
│  │高雄市○○區○○段1156之2號 │662.15          │全部    │
├──┼──────────────┼────────┼────┤
│  │高雄市○○區○○段1157號    │96.67           │全部    │
├──┼──────────────┼────────┼────┤
│  │高雄市○○區○○段1157之1號 │49.81           │全部    │
├──┼──────────────┼────────┼────┤
│  │高雄市○○區○○段1158號    │141.61          │全部    │
├──┼──────────────┼────────┼────┤
│  │高雄市○○區○○段1158之1號 │34.41           │全部    │
├──┼──────────────┼────────┼────┤
│  │高雄市○○區○○段1158之2號 │19.24           │全部    │
├──┼──────────────┼────────┼────┤
│  │高雄市○○區○○段1163號    │126.42          │全部    │
├──┼──────────────┼────────┼────┤
│  │高雄市○○區○○段1163之1號 │41.28           │全部    │
├──┼──────────────┼────────┼────┤
│  │高雄市○○區○○段1163之2號 │114.3           │全部    │
├──┼──────────────┼────────┼────┤
│  │高雄市○○區○○段1164號    │35.92           │全部    │
├──┼──────────────┼────────┼────┤
│  │高雄市○○區○○段1165之2號 │22.22           │全部    │
├──┼──────────────┼────────┼────┤
│  │高雄市○○區○○段1166號    │43.36           │全部    │
├──┼──────────────┼────────┼────┤
│  │高雄市○○區○○段1167號    │263.31          │全部    │
├──┼──────────────┼────────┼────┤
│  │高雄市○○區○○段1167之1號 │252.34          │全部    │
├──┼──────────────┼────────┼────┤
│  │高雄市○○區○○段1170之1號 │94.68           │全部    │
├──┼──────────────┼────────┼────┤
│  │高雄市○○區○○段1170之2號 │277.77          │全部    │
└──┴──────────────┴────────┴────┘